臺灣高等法院刑事判決
110年度軍上訴字第3號
上  訴  人  臺灣新竹地方檢察署檢察官
被      告  陳柏屹




上列上訴人因被告違反陸海空軍刑法案件，不服臺灣新竹地方法
院109年度軍訴字第5號，中華民國110年2月9日第一審判決（起
訴案號：臺灣新竹地方檢察署109年度軍偵字第61號），提起上
訴，本院判決如下：
    主  文
原判決撤銷。
陳柏屹犯陸海空軍刑法第四十九條第一項之對長官施強暴罪，累
犯，處有期徒刑壹年貳月；又犯陸海空軍刑法第四十九條第三項
前段之對上官施強暴罪，累犯，處有期徒刑肆月，如易科罰金，
以新臺幣壹仟元折算壹日。
    事  實
一、陳柏屹於民國108年2月12日入伍，於109年3月間係服役於陸軍
    裝甲兵訓練指揮部（駐地：新竹縣湖口鄉）教勤營營部連之運
    輸排一兵汽車駕駛兵（業於109年4月1日經國防部陸軍司令部廢
    止原志願役核定起役處分而退伍）。林家輝於上開期間係服
    役上開單位營部連之運輸排下士班長，係對陳柏屹有命令權且
    職務在上之軍事長官，且林家輝（起訴書誤載為楊信裕，業
    據原審蒞庭檢察官更正）於109年3月10日晚間6時至10時許
    ，輪值擔任上開單位營部連之安全士官，於輪值期間內為擔
    任警戒職務之人；而楊信裕為服役於上開單位營部連之補給
    組下士班長，係官階在陳柏屹之上而與陳柏屹無職務隸屬關
    係之軍事上官。陳柏屹於109年3月10日晚間，明知林家輝係
    其軍事長官，且係擔任警戒職務之人，亦明知楊信裕係其軍
    事上官，竟因不滿楊信裕要求其倒垃圾及林家輝質問其不倒
    垃圾之原因，於109年3月10日晚間6時30分許，在上開單位
    營部連營舍2樓，基於對長官施強暴及對於擔任警戒職務之人
    施強暴、當場侮辱之犯意，徒手抓住林家輝之衣領，將林家輝
    自安全士官座位之椅子上拉起，並以「幹你娘機掰」等語辱
    罵林家輝（陳柏屹涉犯公然侮辱長官及公然侮辱罪嫌部分，
    均未據告訴）；又於同日晚間6時40分許，在上開單位營部
    連營舍4樓之寢室內，基於對上官施強暴之犯意，徒手將楊信
    裕推倒在地，待楊信裕起身後，又接續持塑膠摺疊椅作勢欲
    毆打楊信裕。
二、案經新竹憲兵隊移送臺灣新竹地方檢察署檢察官偵查起訴。
    理  由
壹、程序部分
一、按犯罪，非依本法或其他法律所定之訴訟程序，不得追訴、
    處罰；現役軍人之犯罪，除犯軍法應受軍事裁判者外，仍應
     依本法追訴、處罰，刑事訴訟法第1條第1、2項定有明文。
    是以軍事審判法乃刑事訴訟法之特別法，應優先適用之。次
     按軍事審判法第1條規定：「現役軍人戰時犯陸海空軍刑法
    或其特別法之罪，依本法追訴、處罰。現役軍人非戰時犯下
     列之罪者，依刑事訴訟法追訴、處罰：一、陸海空軍刑法
    第 44條至第46條及第76條第1項。二、前款以外陸海空軍刑
    法或其特別法之罪。非現役軍人不受軍事審判」。又現役軍
    人 犯本法之罪後，喪失現役軍人身分者，仍適用本法處罰
    ，陸 海空軍刑法第3條定有明文。查被告陳柏屹於108年2月
    12日入伍，嗣於109年4月1日退伍，有被告個人電子兵籍資
    料查詢結果、國防部陸軍司令部109年4月1日國陸人整字第1
    090008267號函各1份在卷可稽（見軍偵卷第40頁反面、第46
    頁），故被告於109年3月10日為本案犯行時，仍為現役軍人
    ，雖被告犯罪後退伍，已非現役軍人，其於非戰時犯陸海空
    軍刑法第49條第1項、第3項前段、第67條第1項及第70條之
    罪，仍應適用陸海空軍刑法之相關規定處罰，且非屬應受軍
    事裁判之範圍，依軍事審判法第1條規定，應依刑事訴訟法
    追訴、處罰，合先敘明。
二、證據能力：
　　本判決以下所引具傳聞性質之各項供述證據經本院於審理期
    日調查證據時提示並告以要旨後，當事人均未爭執證據能力
    （見本院卷第64頁），迄於本院言詞辯論終結時，復未聲明
    異議，經本院審認結果，上開證據均無違法取得或證明力明
    顯偏低之瑕疵，以之作為證據應屬適當，依刑事訴訟法第15
    9條之5之規定，認有證據能力。至其餘以下本件認定事實所
    引用之非供述證據，並無證據證明係公務員違背法定程序所
    取得，亦無刑事訴訟法第159條之4顯有不可信之情況與不得
    作為證據之情形，且經本院於審理期日依法進行證據之調查
    、辯論，亦應有證據能力。　　
貳、實體部分：
一、認定犯罪事實所憑之證據及理由： 
　　上開事實，迭據被告於偵查、原審及本院均坦承不諱（見軍
    偵卷第71-72頁，原審卷第73、76-77頁，本院卷第65頁），
    核與證人即被害人林家輝、楊信裕及在場證人戴振傑、康佩
    翎於新竹憲兵隊詢問及偵查中之證述內容相符（見軍偵卷第
    17、20、22-23、62-66頁），復有安全士官及衛哨兵輪職紀
    錄表、教勤營營部連點名單、陸軍裝甲兵訓練指揮部刑事陳
    述意見狀、國軍警衛勤務教範、陸軍裝甲兵訓練指揮部調查
    報告暨所附調查資料、事發經過示意圖、國防部陸軍司令部
    109年4月1日國陸人整字第1090008267號函各1份、陸軍裝甲
    兵訓練指揮部教勤營營部連2樓及4樓平面圖、手繪現場圖各
    2份附卷可稽（見軍偵卷第18-19、21、26-28、30-47頁），
    足認被告之自白核與事實相符，應堪採信。本件事證明確，
    應依法論科。
二、論罪：
　㈠核被告對其長官林家輝所為，係犯陸海空軍刑法第49條第1項
    之對長官施強暴罪、同法第67條第1項之對於擔任警戒職務之
    人施強暴罪及同法第70條之對於擔任警戒職務之人當場侮辱
    罪；核被告對其上官楊信裕所為，係犯同法第49第3項前段
    之對上官施強暴罪。
　㈡被告以一行為觸犯對長官施強暴罪、對於擔任警戒職務之人施
    強暴罪及對於擔任警戒職務之人當場侮辱罪，為想像競合犯
    ，應依刑法第55條前段規定，從一重之對長官施強暴罪處斷
    。
　㈢被告上開所犯對長官施強暴罪、對上官施強暴罪，犯罪之對
    象、時間、地點均不同，顯係犯意各別、行為互殊，應予分
    論併罰。
　㈣被告前因公共危險案件，經臺灣新北地方法院以108年度交簡
    字第898號判處有期徒刑2月確定，於108年7月1日易科罰金
    執行完畢，有本院被告前案紀錄表可參，其於有期徒刑執行
    完畢後，5年內故意再犯本件有期徒刑以上之2罪，均為累犯
    。查司法院釋字第775號解釋意旨為「有關累犯加重本刑部
    分，不生違反憲法一行為不二罰原則之問題。惟其不分情節
    ，基於累犯者有其特別惡性及對刑罰反應力薄弱等立法理由
    ，一律加重最低本刑，於不符合刑法第59條所定要件之情形
    下，致生行為人所受之刑罰超過其所應負擔罪責之個案，其
    人身自由因此遭受過苛之侵害部分，對人民受憲法第8條保
    障之人身自由所為限制，不符憲法罪刑相當原則，牴觸憲法
    第23條比例原則。於此範圍內，有關機關應自本解釋公布之
    日起2年內，依本解釋意旨修正之。於修正前，為避免發生
    上述罪刑不相當之情形，法院就該個案應依本解釋意旨，裁
    量是否加重最低本刑」，是依該解釋意旨，並未認行為人已
    執行完畢之前案，須與5年內故意再犯之後案，為相同或同
    一罪質之犯罪，始得依累犯規定加重其刑，而係認如依累犯
    規定加重其刑，於致生行為人所受之刑罰超過其所應負擔罪
    責之個案，其人身自由因此遭受過苛之侵害部分，法院就該
    個案始應依該解釋意旨，裁量是否加重最低本刑。本院認被
    告於上開徒刑執行完畢後不到1年，即再犯本案，顯見其對
    刑罰反應力薄弱，而依刑法第47條第1項規定加重其刑，亦
    無過苛、不當之處，認均應依刑法第47條第1項規定加重其
    刑。
三、撤銷改判之理由：　
　㈠原審以被告犯行事證明確，予以論罪科刑，固非無見。然查
    ：
　⒈按刑法第59條規定之酌量減輕其刑，必須犯罪另有特殊之原
    因與環境，在客觀上足以引起一般同情，認為即使予以宣告
    法定最低度刑，猶嫌過重者，始有其適用。本案被告行為時
    已擔任志願役士兵1年多期間，當知軍人應嚴守紀律、恪遵
    法令，在軍隊中講求嚴謹之階級觀念，應服從長官領導統御
    ，以維護軍中命令指揮鏈之有效傳達，使任務能成功達成，
    其竟僅因長官質問為何不倒垃圾，即對正在執行職務之長官
    施強暴，並予以辱罵，實難認其犯罪另有何特殊之原因與環
    境，在客觀上足以引起一般同情之足堪憫恕之情狀，故認其
    所犯對長官施強暴罪部分，並無刑法第59條酌減其刑規定之
    適用，原審就此部分犯行依刑法第59條規定酌減其刑，適用
    法條實有違誤。
　⒉又被告所為上開2犯行，均構成累犯，皆應依刑法第47條第1
    項規定加重其刑，已說明如前，原審裁量不依累犯規定加重
    其刑，亦有未恰。
　⒊檢察官以原審就被告所犯對長官施強暴罪部分，適用刑法第59
    條規定酌減其刑不當及量刑過輕為由，提起上訴，為有理由
    。原判決既有上開違誤之處，自應予撤銷改判。
  ㈡爰審酌被告僅因長官質問其為何不倒垃圾、上官要求其倒垃
    圾，即分別對長官及上官為本案犯行，所為危害軍紀並損及
    部隊團結，更減損部隊長官之領導威信，考量其素行、犯罪
    之動機、手段、所生之危害，及犯後均坦承犯行，業與被害
    人林家輝、楊信裕達成調解並已賠償完畢，有調解筆錄及原
    審公務電話紀錄表足憑（見原審卷第67、89頁），兼衡被告
    之智識程度、入所前在工地做粗工、未婚、無人須扶養之家
    庭生活狀況等一切情狀，分別量處如主文第二項所示之刑，
    並就得易科罰金部分諭知折算標準，以示懲儆。
據上論斷，應依刑事訴訟法第369條第1項前段、第364條、第299
條第1項前段，判決如主文。
本案經檢察官陳郁仁提起公訴，檢察官黃嘉慧提起上訴，檢察官
卓俊吉到庭執行職務。
中　　華　　民　　國　　110 　年　　10　　月　　12　　日
                  刑事第二庭    審判長法　官 遲中慧
                                      法　官 邱筱涵
                                      法　官 李世華
以上正本證明與原本無異。
對長官林家輝所犯部分如不服本判決應於收受送達後20日內向本
院提出上訴書狀，其未敘述上訴之理由者並得於提起上訴後20日
內向本院補提理由書（均須按他造當事人之人數附繕本）「切勿
逕送上級法院」。
其餘部分不得上訴。
                                      書記官 莊佳鈴
中　　華　　民　　國　　110 　年　　10　　月　　12　　日
陸海空軍刑法第49條
（對長官施暴脅迫罪）
對於長官施強暴、脅迫或恐嚇者，處1年以上7年以下有期徒刑。
戰時犯前項之罪者，處死刑、無期徒刑或10年以上有期徒刑。
對上官犯第1項之罪者，處3年以下有期徒刑、拘役或新臺幣30萬
元以下罰金。戰時犯之者，處1年以上7年以下有期徒刑。
前三項之未遂犯，罰之。
陸海空軍刑法第67條
（對衛兵哨兵施暴脅迫罪）
對於衛兵、哨兵或其他擔任警戒、傳令職務之人執行職務時，施
強暴、脅迫或恐嚇者，處6月以上5年以下有期徒刑。
聚眾犯前項之罪，首謀者，處3年以上10年以下有期徒刑；下手
實施者，處1年以上7年以下有期徒刑；在場助勢之人，處3年以
下有期徒刑、拘役或新臺幣30萬元以下罰金。
前二項之未遂犯，罰之。
陸海空軍刑法第70條
（對衛兵哨兵公然侮辱罪）
對於衛兵、哨兵或其他擔任警戒、傳令職務之人執行職務時，當
場侮辱，或對於其執行之職務公然侮辱者，處1年以下有期徒刑
、拘役或新臺幣10萬元以下罰金。